臺灣臺中地方法院民事判決　99年度訴字第1287號
原　　　告　廖文翔
被　　　告　陳文興
訴訟代理人　劉喜　　律師
複　代理人　劉玉珠
上列當事人間請求返還不當得利事件，本院於民國100年8月25日
言詞辯論終結，判決如下：
    主      文
原告之訴駁回。
訴訟費用由原告負擔。
    事實及理由
一、本件原告起訴主張：緣被告於民國（下同）98年2 月間以其
    於中國大陸武漢市創辦遠豐生物科技公司（下稱遠豐公司）
    因需資金，乃商請原告投資新台幣（下同）150 萬元，原告
    取得遠豐公司10%之股權，嗣原告分別於98年2月21日交付人
    民幣3萬元（依當時人民幣賣出匯率5.215計算為新台幣15萬
    6450元）、同年4月2日匯款新台幣135萬元，合計有150萬64
    50元。惟自此以後，被告即置之不聞，未依原先之約定讓原
    告取得遠豐公司10% 之股權，此既可歸責於被告之事由，則
    原告自可解除投資契約。又嗣於99年4月8日，被告明確告知
    無法讓原告入股，原告因之要求被告返還上開投資之150 萬
    6450元款項，當時被告明確同意，然嗣後被告即又反悔。惟
    被告既已同意返還150萬6450 元之投資款，是兩造間之投資
    契約應已於99年4月8日合意解除或業由原告解除，被告迄今
    拒不返還上開投資款，即有不當得利。又原告投資上開款項
    取得10% 之股權，係以被告當時向原告說明遠豐公司之總資
    產為1500 萬元，然嗣後原告發現遠豐公司之總資產僅有100
    萬元人民幣折合500 萬元之新台幣，是以原告之投資額按比
    例計算，亦應係取得遠豐公司30%，而非10%之股權。是原告
    係受被告之詐欺始為上開投資，嗣原告亦已於99年11月10日
    以頭份上公園郵局126 號存證信函撤銷前開之投資契約，是
    被告獲有原告交付之上開150萬6450 元之投資款，亦屬不當
    得利。亦爰不當得利之規定，請求被告如數返還上開150 萬
    6450元及利息。訴之聲明：被告應返還原告150萬6450 元，
    及其中15萬6450 元自98年2月21日起，其中135 萬元，自98
    年4月2日起，均至清償日止，按年息百分之5計算之利息。
二、被告則以，原告投資之對象係遠豐公司，而非被告，被告僅
    係遠豐公司之負責人。是若原告主張解除投資契約（法定解
    除及合意解除），或以受詐欺為由主張撤銷投資契約，而為
    本件之請求，其訴訟之對方當事人應係遠豐公司，而非被告
    。另原告既係自始即係欲投資遠豐公司，而交付上開投資款
    予被告，且係出於原告之判斷，被告並無施用任何詐術。是
    原告亦無從以受被告受詐欺為由主張撤銷本件投資契約，故
    本件以不當得利之法律關係提起本件訴訟，自無理由等語，
    資以抗辯。答辯聲明：原告之訴駁回。
三、按以，由民法第180 條之規定（即給付不當得利之排除）及
    我實務及學者通說，就不當得利之是否無法律上之原因，採
    非統一說，即區分「給付不當得利」及「非給付不當得利」
    二類型之不當得利。前者乃係基於給付而生的給付不當得利
    請求權，稱之為給付不當得利請求權，其規範功能在使給付
    者得向受領者，請求返還其欠缺目的而為的給付。其成立要
    件有三，即基於給付而受利益、當事人間具有給付關係
    、欠缺給付目的。而稱給付者，指有意識地，於一定目的
    而增加他人財產之謂。所謂「增加他人的財產」，學說上稱
    之給與行為，可為法律行為（契約或單獨行為）或事實行為
    。本件依原告之主張，係以投資為目的而交付上開款項予被
    告，是原告係主張與被告間具有給付關係甚明。故而，依上
    開說明，本件原告所主張之不當得利請求權，其類型係「給
    付不當得利」已明。
四、次按，契約之解釋，首在於探求當事人共同主觀之意思，蓋
    約定之內容，具有法律規範效力之意義如何，在當事人間若
    無爭執，無論該內容，客觀上如何被了解，亦不管客觀上是
    否具有歧義性，仍以當事人共同主觀意思為準。即使有爭執
    ，當事人若能自主，或透過第三人的協助，就約定內容的規
    範意義，達成共識，亦應以此共同理解的意義為準。然契約
    有解釋之必要，而又能確認雙方主觀共同的意思，並不多見
    ，約定內容所具有的法律規範意義，當事人意見不一致，勿
    寧占多數之情事。此時即須要為契約客觀之解釋，我民法雖
    無類如德國民法第157條之規定（強調契約之解釋，應依誠
    信原則，斟酌交易習慣），然實務及學說亦依民法第98條規
    定（意思表示之解釋）（按意思表示與契約仍有不同，兩者
    之解釋當即有差別）為解釋契約內容之形式解釋規則（註：
    與所謂實質解釋規則不同）。並綜合最高法院19年上字第58
    號、19年上字第453號、39年台上字第1053號判例要旨及 65
    年度台上字第2135號判決要旨以觀可知「解釋契約，應探求
    當事人立約時之真意，而於文義及理論上詳為推求當事人之
    真意為如何？又應斟酌訂立契約當時及過去之事實，其經濟
    目的及交易上之習慣，而本於經濟法則，基於誠實信用原則
    而為判斷。」換言之，契約既為屬有相對人之意思表示之一
    ，則其解釋方法，為平衡「當事人的利益及合理分配危險，
    應以客觀上表示價值作為認定意思表示內容的準據（即規範
    的解釋，闡釋性解釋）。在此種解釋，一方面要求表意人於
    表示其意思時，應顧及相對人了解可能性；他方面相對人亦
    須盡必要注意去正確了解表意人之所欲，故在解釋上應特別
    斟酌相對人明知或可得而知的事實，並就磋商過程、交易目
    的及利益狀態，依交易慣例及誠實信用原則加以判斷。經查
    ，被告係遠豐公司之負責人，原告交付上開投資款係為取得
    遠豐公司之股權（無論係當時約定之10% 股權或嗣後原告認
    為之30% 股權），業如前述。是被告於行使職務之範圍內係
    代表公司，法人與個人既各有獨立不同之人格，則被告係代
    表遠豐公司與原告成立投資契約，而非原告與被告個人成立
    投資契約。是原告係與遠豐公司間存有給付關係，而非與被
    告間存有給付關係甚明。是以，無論原告主張被告獲有不當
    利益（因欠缺給付目的），嗣以合意解除、約定解除或撤銷
    投資契約為欠缺給付目的之理由。惟依上說明，原告行使法
    定解除權或撤銷權，甚或主張合意解除之對象均應係遠豐公
    司，而非被告個人。進而投資契約消滅後之法律效果，亦應
    對遠豐公司而為主張，而非被告，要堪認定。
五、綜上所述，依上（三）之說明，原告主張本件「（給付）不
    當得利」請求權，既以兩造間存有「給付關係」為必要，惟
    依上（四）之說明，原告實際係與遠豐公司間存有給付關係
    。換言之，被告既未與原告存有給付關係，則原告以被告獲
    有不當利益，而對之主張本件之不當得利請求權，構成要件
    即未充足，於法自有未合，要無理由，應予駁回。
六、本件事證已為明確，兩造其餘主張及防禦方法，即與本件之
    判斷無涉，即勿庸予以審酌，併予敘明。
七、據上論結，原告之訴為無理由，依民事訴訟法第78條，判決
    如主文。
中    華    民    國  100    年     8     月    31    日
                  民事第二庭    法  官  陳添喜
正本係照原本作成。
如對本判決上訴，須於判決送達後20日內向本院提出上訴狀。如
委任律師提起上訴者，應一併繳納上訴審裁判費。
中    華    民    國  100    年     8     月    31    日
                                書記官